--- 
title: "Series de Tiempo Actividad 1"
author: 
        - "Grupo 5:"
        - "Yamuna Mena Ramirez "
        - "Angelica Forero Artunduaga"
        - "Leidy Conde Chavarro"
date: "`r Sys.Date()`"
site: bookdown::bookdown_site
documentclass: book
bibliography: [book.bib, packages.bib]
description: 
link-citations: yes
github-repo: rstudio/bookdown-demo

---

# Selección de la base de datos

Se ha elegido la base de datos **“Daily Climate time series data”**, disponible al público y desarrollada por la Universidad PES. Se Puede acceder a ella a través del siguiente enlace::

https://www.kaggle.com/datasets/sumanthvrao/daily-climate-time-series-data/data.

Esta base de datos contiene registros meteorológicos recopilados en la ciudad de Delhi durante un período de 4 años (de 2013 a 2017). Los atributos incluyen la fecha, temperatura media, humedad, velocidad del viento y presión atmosférica, con más de 1400 registros disponibles.

## Selección de la Variable **Temperatura**

Se elige la serie de tiempo de la temperatura como variable para el proceso de pronóstico. Esta decisión se basa en la relevancia global de la temperatura y su influencia significativa en múltiples áreas.

En el contexto práctico, el pronostico de la temperatura es beneficioso porque:

* El pronostico de la temperatura facilita la anticipación de condiciones climáticas extremas como olas de calor, tormentas y fenómenos como El Niño y La Niña. Esto permite adoptar medidas de protección para garantizar la seguridad de las personas y sus propiedades.

* La temperatura es de gran importancia en sectores como la agricultura, donde afecta los ciclos de cultivo y la productividad. Asimismo, en el ámbito energético, las variaciones de temperatura influyen directamente en la demanda de energía y la eficiencia de fuentes renovables como la solar y eólica. 

* El pronóstico preciso de la temperatura es importante para la economía, ya que permite a las empresas y sectores económicos anticipar y mitigar riesgos financieros asociados con eventos climáticos. Al contar con información anticipada sobre las variaciones de temperatura, las empresas pueden ajustar su producción, inventario y estrategias de mercado, evitando pérdidas económicas por condiciones climáticas adversas.

* La comprensión de la temperatura a lo largo del tiempo contribuye al estudio del clima y el cambio climático. Esto apoya la investigación científica en áreas como meteorología y climatología, proporcionando datos valiosos para entender mejor nuestro entorno y los desafíos que enfrentamos.


```{r librerias, include=FALSE}
library(tidyverse)
#library(dplyr)
library(ggplot2)
library(readxl)
```

# Análisis Exploratorio de Datos (EDA): Promedio Móvil, Rezagos y Estacionalidad

En esta sección, proporcionaremos una vista general de los datos utilizando algunas técnicas y pruebas, que incluyen la implementación del promedio móvil, análisis de rezagos y detección de estacionalidad. Estas herramientas ayudan a comprender mejor el comportamiento general de la serie temporal de la temperatura.

## Carga de datos 

Se carga toda la base de datos y se elige solamente la variable temperatura. Con un total de 1.576 registros.

```{r}
# Cargar datos
data1 <- read.csv("C:/Maestria Ciencia de Datos/TStempe/DailyDelhiClimateTrain.csv", sep = ",", dec = ".")
data2 <- read.csv("C:/Maestria Ciencia de Datos/TStempe/DailyDelhiClimateTest.csv", sep = ",", dec = ".")
# Unir datos
data <- rbind(data1, data2)
# Convertir los datos a serie de tiempo
ts_data <-  ts(data,start = c(2013, 1), end = c(2017, 4), frequency=365)
# Escoger solo Temperatura media
ts_data <- ts_data[, "meantemp"]
```

## Resumen general de la serie temporal


```{r}
# Información general
str(ts_data)

# Valores nulos
sum(is.na(ts_data))

```

```{r}
# Resumen estadistico 
summary(ts_data)

```

* A partir de la información proporcionada en el sitio de descarga se sabe que cada registro de la Temperatura media es promediada a partir de múltiples intervalos de 3 horas en un día.

* Hay 1576 registros

* No hay valores nulos

* Hay resgistros desde el 01/01/2013 hasta el 24/04/2017 

* El valor minimo registro es 6 y el maximo es 38.71

## Visualización de la serie temporal

```{r}
plot(ts_data, main = "Temperatura media", xlab = "Año")
```

* A partir de la grafica anterior, se aprecia un patrón periódico anual, con mínimos oscilando entre 5 y 15, y máximos cercanos a 35.

## Media movil

La media movil se aplica a toda la serie para suavizarla y obtener una mejor comprensión de su comportamiento. Este proceso ayuda a resaltar tendencias y a identificar mejor cualquier patrón estacional que pueda estar presente en la serie de temperatura.

```{r message=FALSE, warning=FALSE}
library(zoo)
ventana <- 50
serie_suavizada <- rollmean(ts_data, k = ventana, align = "center", fill = NA)
# Grafica la serie original y suavizada
plot(ts_data, type = "l", col = "blue", lwd = 2, main = "Serie Temporal con Media Móvil",
     xlab = "Tiempo", ylab = "Valor Original")
lines(serie_suavizada, col = "red", lwd = 2)
legend("topright", legend = c("Original", "Suavizada"), col = c("blue", "red"), lwd = 1, cex = 0.6)
```

* En la gráfica anterior, al observar la serie suavizada se ve representada de manera más clara la estacionalidad de esta variable en el tiempo , confirmando la observación inicial sobre su periodicidad anual. Además, se aprecia que los mínimos son mas grandes y los máximos son menos prominentes que la serie original.

* Se eligió una ventana de 50 después de experimentar con diferentes tamaños de ventana, buscando aquella que mostrara de manera más clara el comportamiento de la serie con menos iteraciones o variabilidad de la serie original, con el objetivo de obtener una mejor representación de la serie .


## Rezago

El análisis de rezago es una técnica comúnmente empleada en el análisis de series de tiempo para examinar la correlación entre una serie temporal y sus valores rezagados en el tiempo. Su objetivo principal es identificar patrones temporales, evaluar la dependencia temporal, detectar estacionalidad y facilitar la selección y validación de modelos adecuados.

### Calcular la autocorrelación

Se emplea la función ACF para calcular la autocorrelación con un rezago de 365 días, lo que permite analizar un período completo de un año. En el gráfico, el rezago se representará en el eje x en una escala de 0 a 1. Para interpretarlo en días, se multiplica el valor del rezago por 365. Paralelamente, la autocorrelación se visualiza en el eje y, abarcando un rango de -1 a 1.


```{r}

acf_result <- acf(ts_data, lag.max = 365, main = iconv("Autocorrelación de Temperatura", to = "UTF-8"))
```

* Se observa que a medida de que nos alejamos del primer valor, las correlaciones disminuyen gradualmente hasta que eventualmente se vuelven negativas. El pico más alto negativo se registra en el rezago 196 (equivalente a 195 días atrás), con una correlación de -0.5927, lo que sugiere una reversión de tendencia a medida que los rezagos aumentan. Sin embargo, la correlación vuelve a disminuir hasta el rezago 288 (287 días atrás), donde se observa un nuevo incremento en la correlación. Este patrón sugiere la presencia de un ciclo estacional en los datos de temperatura. Dado que se estan analizando datos de temperatura diaria, esto confirmaria el ciclo estacional anual que se ha venido observando.

* Es importante destacar que las correlaciones positivas indican una tendencia a que las temperaturas altas o bajas persistan en el tiempo. Por ejemplo, si hoy es un día cálido, es probable que mañana también lo sea. En contraste, cuando las correlaciones son negativas, sugieren una reversión en la tendencia. Es decir, si hoy es más cálido de lo normal, es probable que mañana sea más frío de lo normal, y viceversa. En este caso, esta reversión negativa se observa entre el rezago 89 (88 días atrás) y el 279 (278 días atrás).



